【裁判字號】    94,上更(一),5
【裁判日期】    981028
【裁判案由】    給付工程款
【裁判全文】
臺灣高等法院高雄分院民事判決         94年度上更(一)字第5號
上 訴 人    屏東縣恆春鎮公所
法定代理人  丁○○
訴訟代理人  戊○○
複代 理 人  己○○
訴訟代理人  黃榮作律師
複代 理 人  顏萬文律師
被上 訴 人  合慶營造有限公司
法定代理人  丙○○
訴訟代理人  甲○○
            林慶雲律師
            楊靖儀律師
            朱淑娟律師
            陳裕文律師
複代 理 人  陳正男律師
上列當事人間請求給付工程款事件，上訴人對於中華民國92年2
月12日台灣屏東地方法院91年度訴字第672 號第一審判決提起上
訴，經最高法院第一次發回更審，本院於民國98年10月14日言詞
辯論終結，判決如下：
    主  文
原判決除確定部分外，所命給付超過新台幣貳佰伍拾壹萬柒仟陸
佰肆拾柒元本息部分，及該部分假執行之宣告，暨訴訟費用之裁
判，均廢棄。
上開廢棄部分，被上訴人在第一審之訴及假執行之聲請均駁回。
其餘上訴駁回。
第一、二審訴訟費用除確定部分外，由上訴人負擔三分之二，餘
由被上訴人負擔。
原判決所命供擔保後假執行及供擔保後免為假執行之金額分別變
更為新台幣捌拾肆萬元、貳佰伍拾壹萬柒仟陸佰肆拾柒元。
    事實及理由
一、上訴人法定代理人原為林金源，於本院審理期間變更為丁○
    ○，並於民國（下同）95年4 月14日具狀聲明承受訴訟，核
    無不合，應予准許，合先明。
二、被上訴人主張：
  (一)伊於87年 8月間向上訴人承攬「恆春鎮都市計畫停一立體停
    車場新建工程（下稱系爭工程）」，總工程款為新台幣（下
    同）6320萬元，工程開工後，被上訴人得以書面附工程進度
    照片申請估驗6 次，經上訴人核實給付該期內完工價值百分
    之90，全部完工，經正式驗收後，上訴人應付清尾款百分之
    10，而全部工程應於790 個工作天完工，被上訴人已依約於
    期限內全部完工，上訴人並於90年12月14日完成全部工程之
    驗收，並認被上訴人之施作與契約、圖說、貨樣規格均相符
    ，而該工程之主管機關屏東縣政府工務局已於91年1 月21日
    發給使用執照，上訴人自應給付工程款，被上訴人於91年3
    月18日正式發函請求上訴人給付剩餘尾款397 萬2857元，惟
    上訴人迄今仍未給付，故於一審法院依民法第505 條之規定
    ，求為判決：1.上訴人應給付被上訴人397 萬2857元，及自
    91年3 月18日起至清償日止，按年息5%計算之利息。2.願供
    擔保請准宣告假執行。
  (二)上訴人是否能主張同時履行抗辯權，於被上訴人修補前，得
    拒絕給付系爭尾款？
    1.核兩造系爭工程合約第6 條付款辦法第3 項約定：「全部
      工程完工，經正式驗收合格，付清尾款百分之10。」。而
      本件工程已於90年12月14日完成全部工程之驗收，則上訴
      人自有依約先為給付尾款之義務。
    2.查本件系爭工程已於90年12月14日全部完工，並經上訴人
      驗收完成，又該工程之主管機關屏東縣政府工務局亦已於
      91年1 月21日核發使用執照，已如上述，依前開說明，上
      訴人應有給付系爭工程尾款之義務。至工程完工驗收後發
      現有瑕疵部分，上訴人雖得請求被上訴人修補，但給付工
      程尾款與請求修補並非立於對待給付之地位，上訴人自不
      得據以拒付工程尾款，是本件上訴人不得以系爭工程有瑕
      疵為由主張被上訴人在未修補前，拒絕給付系爭工程尾款
      。
    3.上訴人雖以本件有施工瑕疵容待修補而主張同時履行抗辯
      ，然查，本件被上訴人早於90年間即驗收通過系爭工程，
      並取得使用執照，且自91年8 月1 日開放營運迄今多年，
      且本件被上訴人請求之工程款金額高達397 萬2857元，而
      本件依第二、第三次鑑定報告估算之修復費用僅約145 萬
      5210元（即採光罩11萬544 元＋一至四樓天花板漏水15萬
      3180元＋環氧樹脂彈性耐磨地坪119 萬1486元＝145 萬52
      10元），準此以計，上訴人以145 萬5210元修補費用拒付
      全部工程款397 萬餘元，顯然與誠信原則相違，依前揭民
      法第264 條第2 項規定，上訴人主張同時履行抗辯，應無
      理由。
三、上訴人則以：
  (一)因系爭工程尚有一至四樓天花板漏水( 參本院卷第73頁)，
    採光罩滲水及環氧樹脂彈性耐磨地板厚度約0.2 公分，未達
    原設計規格之厚度0.3 公分，被上訴人施作既未達標準，自
    應負不完全給付責任，上訴人在被上訴人未依約履行前，當
    可主張同時履行抗辯。
  (二)另本件瑕疵修補約需581 萬5972元，屬被上訴人債務不履行
    所造成上訴人之損害，縱上訴人須給付被上訴人工程款，上
    訴人即主張抵銷之等語資為抗辯。並聲明：1 、被上訴人之
    訴駁回。2 、願供擔保請准宣告免為假執行。
四、原審判決被上訴人全部勝訴，上訴人不服提起上訴，經本院
    前審扣除工程保固金63萬2000元後，判命上訴人應給付之金
    額超過334 萬857 元本息部分廢棄，而駁回被上人63萬2000
    元本息部分之請求，上訴人就其敗訴部分提起上訴，經最高
    法院發回更審( 被上訴人被駁回63萬2000元本息部分經本院
    前審判決後已確定) 。上訴人於本審上訴聲明：（一）原判
    決除確定部分外廢棄。（二）上開廢棄部分，被上訴人在第
    一審之訴及假執行之聲請均駁回。（三）第一、二、三審訴
    訟費用由被上訴人負擔。
    被上訴人答辯聲明：（一）上訴人之上訴駁回。（二）訴訟
    費用由上訴人負擔。
五、兩造不爭執事項：
  (一)被上訴人於87年8 月5 日向上訴人承攬系爭工程，總工程款
    為6320萬元，開工後被上訴人得以書面附工程進度照片申請
    估驗6 次，經上訴人核實給付該期內完工價值90％，全部完
    工，經正式驗收後，上訴人應付清尾款10％，而全部工程應
    於790 個工作天完工，被上訴人已依約於期限內全部完工，
    上訴人並於90年12月14日完成全部工程之驗收。
  (二)系爭工程之主管機關屏東縣政府工務局已於91年1 月21日核
    發使用執照，被上訴人於同年3 月14日發函請求上訴人給付
    剩餘尾款397 萬2857元，惟上訴人於同年月18日收受該函後
    迄未給付，而工程總價1 ％之保固金63萬2000元，被上訴人
    亦未繳交上訴人，有被上訴人提出工程契約、工程決算書、
    驗收紀錄、工程結算驗收證明書、使用執照及被上訴人致上
    訴人函等影本附卷（見一審卷第9 頁至33頁）。
  (三)系爭工程之保固期間已於93年12月14日屆滿。
六、兩造爭執事項：
  (一)被上訴人就系爭工程之施工是否有瑕疵？
  (二)被上訴人就系爭工程施工如有瑕疵，修復費用應為多少？被
    上訴人應負擔者為多少？
  (三)被上訴人得否請求本件工程尾款？
    上訴人得否主張同時履行抗辯？
    被上訴人若得請求，金額以多少為適當？
七、本院之判斷如下：
  (一)被上訴人就系爭工程之施工是否有瑕疵？
    1.上訴人主張，上訴人之施工有：(1)一、二、三、四樓天花
      板滲水(2)採光罩之漏水(3)環氧樹脂厚度不足（約0.2 公分
      未達原設計規格之厚度0.3 公分）等瑕疵。
      被上訴人則抗辯稱，系爭工程已於90年12月14日全部完工
      並驗收完畢，且經主管機關屏東縣政府工務局於91年1 月
      21日核發使用執照，上訴人並於91年8 月1 日對外開放營
      運迄今，關於採光罩漏水，一、二、三、四樓天花板滲水
      部分，於96年間鑑定人鑑定時因經過長期日晒雨淋，使用
      磨損及歷經地震等因素而產生，此不可歸責於被上訴人施
      工所造成，關於環氧樹脂地坪厚度不足部分是因為原設計
      圖記載每平方公尺之沙漿量是3.8 公斤，數量不足，且原
      設計指定之材料本身亦不佳（上訴人設計使用之環氧樹脂
      材料是屬於室內專用之材料，使用於屋頂（室外）太陽直
      接照射，會產生硬塊、破裂）。不可歸責於施工者，此瑕
      疵並非被上訴人施工不當所造成等語。
    2.經本院囑託台灣省建築師公會屏東縣辦事處鑑定系爭工程
      是否有(1)一、二、三、四樓天花板滲水(2)採光罩漏水(3)環
      氧樹脂耐磨地板厚度不足，破裂形成塊狀等瑕疵？若有，
      是否為固有之瑕疵（即是否可歸責於施作之承包商）？若
      為固有之瑕疵，應如何修復？所需費用為多少？（見本院
      卷(二)第59頁），經該公會庚○○○○○鑑定結果認為：
    「(1)有關是否有一、二、三、四樓天花板滲水現象部分：現
        場勘查確實有一、二、三、四樓天花板滲水現象。滲水
        原因為設計材料並不具備完全防水性能（依據合約圖
        說所示鑑定標的物之各層樓板（含屋頂層）之表面粉刷
        層設計為整體粉光面塗環氧樹脂，該材料並不具備完全
        防水性能各樓層洩水坡度施作不佳（原設計標的物室
        內之雨水係利用車道外圍淺溝收集後，由落水管排除，
        因各樓層洩水坡度施作不佳，未能使雨水順利流入淺溝
        ，且淺溝內也有部分洩水不良及未能連接至落水孔）。
        承包商應負施工不良之部分責任。
      (2)有關是否有採光罩漏水部分：
        現況勘查確實有採光罩漏水現象。漏水原因為：採光
        罩與結構體接合處施作不佳（採光罩壓條及收邊防水材
        料剝離）PC耐力板最低處低於泛水收邊板，致積水滲
        漏。瑕疵可歸責於承包商。
      (3)有關是否有環氧樹脂彈性耐磨地板厚度不足，破裂形成
        塊狀部分：依據現場勘查，確實有耐磨地板厚度不足及
        破裂形成塊狀之瑕疵。厚度不足之瑕疵，可歸責施作之
        承包商，破裂形成塊狀瑕疵原因為1.施作厚度不足2.設
        計材料並不具備完全抗紫外線功能，且該部分暴露在陽
        光照射下，承包商應負施工厚度與圖說不符之責任。建
        議：本鑑定標的物用途為停車場非供居住，故外牆未設
        計門窗，自無法防範雨水侵入，在此狀況下建築物本就
        難以達到防水效能。又依工程圖說樓地板表面層材料之
        設計，僅具耐磨性能無完全防水之功能，因此樓板之滲
        漏水責任不可完全歸責於承包商。至於修復費用之估算
        係依原施工材料計算，同理並非具完全防水之功能，因
        此建議未來建築物進行修復時，應依各樓層各部位之需
        求及特性，並考量防水、遮陽等因素，委請專業者做完
        善之規劃設計等語」（見98.2.6鑑定報告書第4 至10頁
        ）。
    3.查，鑑定報告雖係於系爭建物於90年12月14日驗收後之96
      年、97年間勘驗後所製作，惟該報告所指出之有關各樓層
      洩水坡度施作不佳之情形，依常理，應係於施作時即有之
      瑕疵，而非因經此段之時間之經過所造成，且上訴人於91
      年9 月25日、92年3 月11日即發文給被上訴人表示有天花
      板漏水之瑕疵，被上訴人並曾多次派員修補，有該公文在
      卷可稽（見上字第卷35至39頁），且為被上訴人所不爭執
      ，故鑑定報告認為此部分瑕疵部分原因為被上訴人施作不
      佳所造成，應可採取。另上訴人於91年9 月25日、91年12
      月16日、92年3 月11日、94年6 月14日多次發文給被上訴
      人表示採光罩漏水（見鑑定報告附件四、五所附函文），
      故鑑定報告認為採光罩漏水之瑕疵可歸責被上訴人，亦可
      採取。被上訴人辯稱，此二瑕疵係因迄鑑定人實施鑑定時
      距完工已歷經多年，經過長期日晒雨淋使用磨損及地震因
      素所造成，非被上訴人施工不當所造成云云，尚難採取。
    復查，依鑑定報告所附之耐磨地坪取樣厚度紀錄表（見鑑定
    報告附件十一及本院卷(二)第192 頁），施作厚度雖有多處未
    達0.3CM 者惟超過0.3CM 者所在多有，且各樓層平均厚度如
    後：一樓地坪平均0.2286CM、二樓地坪平均0.3094CM、三樓
    地坪平均0.2869CM、四樓地坪平均0.2996CM、屋頂漏台平均
    0.3452CM，全部樓層平均厚度0.2931CM，已十分接近合約所
    定之0.3CM ，且系爭建物（停車場）自91年8 月1 日開放營
    運，迄97年5 月6 日鑑定取樣時已營運將近6 年，各樓層地
    板會因汽車進出而磨損厚度，事所當然（見本院卷(二)第177
    頁鑑定人庚○○○○○之陳述），且依證人乙○即施作系爭
    耐磨地坪之下包商證稱：地板沒有平，有高、有低，所以舖
    設會產生垂流之情形，厚度會不均等語，又參以92年4 月2
    日法務部之調查局南機組及屏東縣政府會同上訴人在系爭工
    程現場會勘取驗結果，環氧樹脂平均厚度約0.2 公分，另據
    高雄市建築師公會函稱：「欲達每平方公尺0.3CM 厚度施作
    環氧樹脂耐磨地坪砂漿量，以原有混凝土地坪整程度不同而
    異，一般約3- 7公斤」「施作環氧樹脂耐磨地坪的砂漿量用
    於原有混凝土地坪較平整者量較少，較不平者量較多，一般
    約3-7 公斤」等語，綜上可見此種工程因地坪不平整時，舖
    設之環氧樹脂會有厚度不平均之情形，系爭工程於施工時即
    有此種厚度不平均之情形，被上訴人雖辯稱，因原有混凝土
    地坪不平整，故原設計每平方公尺3.8 公斤之砂漿量不足施
    作達0.3 公分之厚度，故此瑕疵不可歸責於被上訴人云云，
    惟據鑑定人庚○○○○○證稱：「（地板若有不平整，舖設
    環氧樹脂在技術上，有沒有辦法做到厚度完全足夠？）因為
    地板與舖環氧樹脂為同一承包商，應負責施做到足夠之厚度
    ，一般在做公共工程時，因怕厚度不足，所以都會做超過，
    以免檢查時有厚度不足，被罰款」「（本件設計環氧樹脂材
    料量每平方公尺3.8 公斤，原設計之材料量是否足夠達到每
    層地板均達0. 3公分厚度？）一般會有這個問題的話，有兩
    個時間要反應，一是工程公告時，二是施工前，如果施作完
    畢後被檢查發現再反應，這樣說不過去」等語（見本院卷(二)
    第208 、209 頁），是可見因施做地板與舖設環氧樹脂均為
    被上訴人，且設計圖上規定厚度要達0.3CM ，該設計量每平
    方公尺沙漿量3. 8公斤，自屬參考值，被上訴人施工結果，
    自應各處厚度均達0.3 公分始合乎合約之要求，若多處未達
    0.3CM ，縱有他處達0.3CM 厚度或超過，亦屬不合乎合約規
    定，故被上訴人此部分所辯，仍不足採取。
    綜上所述，被上訴人就系爭工程之施工有上述瑕疵，堪以認
    定。
  (二)被上訴人應負之修復費用為多少？
    1.依鑑定結果修復費用為：
      (1)關於一、二、三、四樓天花板滲水部分：
        整體修復費用為51萬600 元，惟材料因素占70% ，施工
        及坡度因素占30% ，故承包商（被上訴人）應負擔之費
        用為15萬3180 元 （見本院卷(三)第52、53頁）。
      (2)關於採光罩漏水部分：
        整體修復費用為11萬544 元，應全部由被上訴人負擔（
        見本院卷(三)第4 頁）。
      (3)關於環氧樹脂厚度不足部分：
        整體修復費用為249 萬4362元，被上訴人應負部分為11
        9 萬1486元（見本院卷(三)第92頁）。
      (4)以上合計全部修復費用為311 萬5506元（510600+11054
        4+0000000=0000000 ）被上訴人應負擔之修復費用為14
        5 萬5210元（153180+110544+0000000=0000000 ）。
    2.上訴人雖辯稱，鑑定人一再改變被上訴人應負擔之修復費
      用，故鑑定意見不可採，修復費用應超過被上訴人向上訴
      人請求之金額云云（見本院卷(三)第116頁)。
      惟查，鑑定人第一次所提出之修復費用，關於天花板滲水
      部分未考慮到材料不當此可歸責於上訴人之因素，採光罩
      部分所採修復方式超出原合約設計之施工方式，環氧樹脂
      厚度不足部分未考慮日晒、磨損、及設計之材料不適當等
      因素，經被上訴人質疑後，鑑定人始考慮上述因素而重新
      精確估算因可歸責於被上訴人之因素應由被上訴人負擔之
      修復費用，並無不當，且從鑑定人前述對於瑕疵之認定，
      及修復費用中堅持採用「防水不鏽鋼泛水擋泥板收邊」方
      式修復，此部分應由被上訴人負擔費用（見本院卷(二)第20
      7 頁）等情，亦可見鑑定人係本於其專業之立場，提出鑑
      定意見，並無偏坦被上訴人之情形，故上訴人此部分所辯
      ，並不足採。上述鑑定意見應堪採信。
  (三)被上訴人得否請求上訴人給付本件工程尾款？（含上訴人得
    否主張同時履行抗辯？被上訴人若得為本件請求，金額以多
    少為適當？）經查，依系爭工程契約書第6 條第3 項約定：
    「全部工程完工，經正式驗收合格後，付清尾款百分之十」
    且系爭工程如前所述，已於90年12月14日驗收完成，於91
    年1 月21日核發使用執照，且於91年8 月1 日營業迄今已逾
    7 年，又系爭工程其用途為停車場非供居住，故外牆未設計
    門窗，自無法防範雨水侵入，在此狀況下，建築物本就難以
    達到防水效能，又依工程圖說，樓地板表層材料之設計，僅
    具耐磨性能，無完全防水功能，因此樓板之滲漏水責任不可
    完任歸責於包承商，且使用多年，經日晒、磨損，經上述鑑
    定結果，承包商被上訴人應負擔之修繕費比例較低，若依上
    訴人之主張被上訴人應修復後始得請求尾款，將使上訴人負
    擔超過其應負擔之修復費用，亦即本件工程之瑕疵，除可歸
    責承攬人被上訴人之施工所造成外，上訴人即定作人之設計
    亦有可歸責之事由（民法第496 條），且經上訴人使用多年
    ，經日晒、磨損致修復費用加鉅，若被上訴人應修復後始得
    請領尾款，將造成不應由被上訴人負擔之修復費用亦由被上
    訴人負擔之結果。且若被上訴人應先修復，其所用之材料，
    仍應依合約之約定，使用防水不佳之材料，如此，於修復後
    仍無法防水，被上訴人將反覆修繕不停，否則無法領取尾款
    或被沒收保固金，此對被上訴人實不公平，是以上述鑑定人
    建議「未來建築物進行修復時，應依各樓層各部位之需求，
    並考量防水、遮陽等因素，委請專業者做完善之規劃設計」
    ，亦即系爭工程應重新考慮防水材料之設計等情，始能達其
    使用上之目的，故本院認上訴人同時履行之抗辯，並不可採
    。應准被上訴人之請求，並扣除被上訴人應負擔之修復費用
    ，始公平合理。又系爭工程保固金63萬2000元，應予扣除，
    此部分已判決確定，扣除後被上訴人應分擔之修復費用為
    823210元，（0000 000-000000=823210）從被上訴人得請求
    之金額為251 萬76 47 元（
    0000000-000000-000000=0000000 ）。
八、綜上所述，被上訴人依本件承攬契約之法律關係，請求上訴
    人給付工程款251 萬7647元，及自91年3 月18日起，至清償
    日止，按週年利率百分之5 計算之法定遲延利息自屬正當，
    應予准許，超過部分不予准許，原判決命上訴人給付超過上
    開應准許部分，尚有未洽，此部分上訴意旨求予廢棄改判，
    為有理由，自應由本院將原判決此部分所命給付除確定部分
    外予以廢棄改判如主文第二項所示，至於上開應准許部分，
    原審判命給付，並為假執行之宣告，核無違誤，上訴為無理
    由，應予駁回（至於原判決主文誤載利息起算日，應由原審
    裁定更正之，併此明）。
九、本件事證已明，兩造其餘攻擊防禦方法與判決之結果不生影
    響，爰不予論述，併此明。
十、據上論結，本件上訴一部有理由，一部無理由，依民事訴訟
    法第450 條、第449 條第1 項、第79條判決如主文。
中    華    民    國    98    年    10    月    28    日
                              民事第四庭
                                  審判長法官  蔡文貴
                                  法      官  謝靜雯
                                  法      官  黃科瑜
以上正本證明與原本無異。
被上訴人不得上訴。
上訴人如對本判決上訴，須於判決送達後20日內向本院提出上訴
狀，其未表明上訴理由者，應於上訴後20日內向本院提出上訴理
由書（均須按他造當事人之人數附繕本）。上訴時應提出委任律
師或具有律師資格之人之委任狀，並依附註條文規定辦理。
中    華    民    國    98    年    10    月    30    日
                                  書  記  官  邱麗莉
附註：
民事訴訟法第466條之1：
對於第二審判決上訴，上訴人應委任律師為訴訟代理人，但上訴
人或其法定代理人具有律師資格者，不在此限。
上訴人之配偶、三親等內之血親、二親等內之姻親，或上訴人為
法人、中央或地方機關時，其所屬專任人員具有律師資格並經法
院認為適當者，亦得為第三審訴訟代理人。第1 項但書及第2 項
情形，應於提起上訴或委任時釋明之。


司法院資訊處製作；財團法人民間司法改革基金會備份。
